【裁判字號】    99,消債聲,95
【裁判日期】    990825
【裁判案由】    聲請免責
【裁判全文】
臺灣板橋地方法院民事裁定            99年度消債聲字第95號
聲  請  人  甲○○
即  債務人
代  理  人  林仟雯律師
上列聲請人即債務人甲○○因消費者債務清理事件，本院裁定如
下：
    主  文
債務人甲○○不免責。
    理  由
一按法院為終止或終結清算程序之裁定確定後，除別有規定外，
  應以裁定免除債務人之債務，消費者債務清理條例（下稱消債
  條例）第132 條定有明文。又法院裁定開始清算程序後，債務
  人有薪資、執行業務所得或其他固定收入，而普通債權人之分
  配總額低於債務人聲請清算前2 年間，可處分所得扣除自己及
  依法應受其扶養者所必要生活費用之數額者，法院應為不免責
  之裁定，但債務人證明經普通債權人全體同意者，不在此限，
  復為同條例第133 條所明定。另債務人有下列各款情形之一者
  ，法院應為不免責之裁定，但債務人證明經普通債權人全體同
  意者，不在此限：(1)於7 年內曾依破產法或本條例規定受免責
  ；(2)隱匿、毀損應屬清算財團之財產，或為其他不利於債權人
  之處分；(3)捏造債務或承認不真實之債務；(4)因浪費、賭博或
  其他投機行為，致財產顯然減少或負擔過重之債務，而生開始
  清算之原因；(5)於清算聲請前1 年內，已有清算之原因，而隱
  瞞其事實，使他人與之為交易致生損害；(6)明知已有清算原因
  之事實，非基於本人之義務，而以特別利於債權人中之一人或
  數人為目的，提供擔保或消滅債務；(7)隱匿、毀棄、偽造或變
  造帳簿或其他會計文件之全部或一部，致其財產之狀況不真確
  ；(8)故意於財產及收入狀況說明書為不實之記載，或有其他故
  意違反本條例所定義務之行為，亦為同條例第134 條所明定。
  復按消費者債務清理制度並非在使債務人恣意消費所造成之債
  務，轉嫁予債權人負擔，債務人免責制度，應在鼓勵勤勞誠實
  之債務人，而非縱容債務人奢侈浪費，倘債務人於聲請清算前
  之相當期間內，利用信用金融之機會，恣意為非屬通常生活所
  需之鉅額消費或作奢侈性、浪費性之消費，而不在意日後履行
  返還之能力，反而算計消費者債務清理條例中之免責制度，濫
  用清算程序以規避其應負擔之償還責任，自與消費者債務清理
  條例之立法本旨有違。
二聲請人即債務人甲○○因有不能清償債務之情事，而向本院聲
  請消費者債務清理事件，前經本院於民國98年2 月25日以97年
  度消債更字第1337號裁定債務人自98年2 月27日下午4 時起開
  始更生程序【見本院97年度消債更字第1337號卷（下稱第1337
  號卷）第117 頁】。嗣因債務人於更生程序所提出之更生方案
  ，未能獲得債權人會議可決通過，經本院認其更生方案無履行
  可能，且債務人名下財產不敷清償清算程序費用，經本院於99
  年2 月24日以99年度消債清字第34號裁定自99年3 月1 日下午
  4 時開始清算程序，並同時終止清算程序確定在案【見本院99
  年度消債清字第34號卷（下稱第34號卷）第6 頁】。依消費者
  債務清理條例第132 條規定，本院於裁定免除債務人債務前，
  應審酌債務人有無應為不免責之事由。本院於99年6 月10日發
  函通知全體債權人及債務人，就本院應否裁定免除債務人債務
  表示意見，除債權人臺灣土地銀行股份有限公司於99年6 月17
  日收受本院通知（見本院卷第22頁），逾期迄未表示任何意見
  外，其餘債權人均表示不同意債務人免責，其意見如下：
(一)債權人台新國際商業銀行股份有限公司（下稱台新銀行）表示
  ：依債務人信用卡消費明細可知，均為中興百貨、遠東百貨、
  太平洋百貨、金寶信銀樓及預借現金等消費，已逾越一般人生
  活水準，非屬日常生活所需，而達奢侈、浪費之程度。另依債
  務人現金卡提領明細可知，其曾於92年12月提領30,000元、93
  年8 月提領90,000元、93年9 月提領60,000元、93年12月提領
  80,000元、94年5 月提領31,000元，此般提領金額已逾一般人
  薪水，但債務人恣意預借現金、簽帳消費，造成其財務狀況之
  惡性循環，顯與消債條例第134 條第4 款之不免責事由相當（
  見本院卷第23頁）。
(二)債權人萬泰商業銀行股份有限公司（下稱萬泰銀行）表示：債
  務人之現金卡於91年8 月開始動用即提領50,000元，並於93年
  6月3日清償本金剩餘22,081元，原應可避免債務擴大，仍恣意
  於93年6 月至7 月提領 100,000元、94年1 月提領30,000元、
  94年3 月至4 月提領 40,000元、94年9 月至10月提領 25,000
  元、94年12月提領30,000元、95年3 月提領19,000元、95年5
  月至6 月提領58,000元，期間仍持續小額提領並繳付。上述提
  領情事應非屬生活必要所需，顯已有超出其薪資收支情況，涉
  有奢侈、浪費、非屬通常生活所需之開銷或有其他不當之情事
  ，致負擔過重之債務，實有不免責之由（見本院卷第27頁）。
(三)債權人第一商業銀行股份有限公司（下稱第一銀行）表示：依
  債務人現金卡消費明細可知，92年9 月18日預借現金10,000元
  、92年9 月22日預借現金20,000元、92年9 月28日預借現金20
  ,000元、93年11月10日預借現金11,000元、93年11月29日預借
  現金10,000元、94年2 月24日預借現金10,000元、94年4 月1
  日預借現金10,000元，上開頻繁借款消費行為，顯非屬生活必
  要支出，而為奢侈、浪費之行為，依消債條例第134 條第1 項
  第4 款，法院應為不免責之裁定（見本院卷第32頁）。
(四)債權人遠東國際商業銀行股份有限公司（下稱遠東銀行）表示
  ：債務人為51年次，應有工作能力並非陷於無法生活或完全無
  法自給之地步。再者，債務人所提更生方案未經債權人會議可
  決，不符法院逕予認可之規定，且本案各權人受償金為零元。
  另債務人持本行信用卡期間常有非屬通常生活所需之鉅額消費
  ，例如：百貨公司、愛維思股份有限公司及申請代償其於台新
  銀行之欠款等，本件債務人顯係過度擴張信用、恣意消費、浪
  費甚或投機、無法克制物慾而致有無法清償之債務，有消債條
  例第134 條第4 款情事，懇請鈞院應予不免責裁定（見本院卷
  第37頁）。
(五)債權人渣打國際商業銀行股份有限公司：債務人在本行之信用
  卡借款辦理「易清償方案三年期」及預借現金，債務人利用自
  身信用擴張銀行借款，有奢侈浪費之消費行為，對於正常繳款
  及克制物慾之人而言顯為不公，故本行不同意債務人免責之聲
  請（見本院卷第39頁）。
(六)債權人日盛國際商業銀行股份有限公司（下稱日盛銀行）表示
  ：債務人持現金卡於93年7 月12日提領20,100元，94年3 月、
  4 月、5 月又於短時間內密集提領20,106元、10,106元、10,1
  06元，而今又藉程序之便而欲行免責之行，此舉將無異鼓勵債
  務人不當消費，勢必會引發道德危機，更不符誠信原則，依消
  債條例第134 條第4 項規定，鈞院應為不免責裁定（見本院卷
  第58頁）。
(七)債權人元大商業銀行股份有限公司（下稱元大銀行）表示：債
  務人於93年12月間向本行申辦信用卡，為整合負債清償中國信
  託銀行信用卡30,0 00元及荷蘭銀行信用卡100,000元，惟債務
  人於聲請更生時，卻仍有該對融機關之欠款，顯見債務人未撙
  節控制消費，以盡力清償債務，反而繼續不當使用，債務人因
  浪費、賭博或其他投機行為，致財產顯然減少或負擔過重之債
  務，而生開始清算之原因，法院應為不免責裁定，消債條例第
  134條明定有文（見本院卷第61頁）。
(八)債權人中國信託商業銀行股份有限公司（下稱中國信託銀行）
  表示：債務人於本行欠款除大額預借現金與通信貸款外，信用
  卡消費多為高額且密集之開發建設、保險、科技公司、高額電
  腦分期、航空、旅行社、珠寶銀樓、高價家具、大額通信費用
  等消費，其性質與數額應非屬一般日常生活所必需，就其全部
  負債情形，債務人當時之負債已逾越可支配之所得，並就其高
  風險轉嫁於債權人承擔，不符公平原則，並因浪費、賭博或其
  他投機行為，致負擔過重之債務，而生開始清算原因之情形。
  又債務人正當青壯並具工作能力，當竭力清償債務。懇請鈞院
  查察債務人於聲請清算前2 年間，可處分所得扣除自己及依法
  應受其扶養者所必要生活費用之數額，並審酌有無構成消債條
  例第133 條前段不應免責之情事（見本院卷第65頁）。
(九)債權人澳商澳盛銀行集團股份有限公司台北分公司（下稱澳盛
  銀行）表示：債務人積欠本行款項除使用本行信用卡於94年10
  月辦理借貸 120,000元，並於實體或虛擬通路消費所致，觀消
  費記錄，債務人之消費內容多屬百貨消費、電子產品等，上述
  消費性質難謂日常生活所必要支出，已涉奢侈、浪費及投機性
  質，自屬「可歸責」於債務人之原因，而與消費者債務清理條
  例第151 條第5 項之要件不符，有同條例第134 條第4 款不為
  免責之事由（見本院卷第166頁）。
(十)債權人國泰世華銀行股份有限公司（下稱國泰世華銀行）表示
  ：由債務人信用卡消費明細、代償銀行帳單可知，債務人於太
  平洋百貨、新光三越百貨皆有奢侈消費，又有大筆信用卡通信
  貸款。此等消費行為已遠超過其經濟能力所能負擔，顯有消債
  條例第134 條第4 款不為免責之事由（見本院卷第186頁）。
(十一)債權人聯邦商業銀行股份有限公司表示：查債務人預借現金部
  分，92年5 月12日起至92年10月24日止於中國信託及聯邦銀行
  共計預借現金55,000元。債權人多於百貨公司（新光三越百貨
  公司、太平洋崇光百貨公司及中興百貨公司）、藥局、保險費
  （明台產物保險單筆消費21,075元），此一交易習慣難免予人
  有奢侈浪費之感，或為債務人債台高築之主因，顯有消債條例
  第134條第4款不為免責之事由（見本院卷第192頁）。
(十二)債權人大眾商業銀行股份有限公司（下稱大眾銀行）表示：債
  務人信用卡於94年10月代償聯邦銀行欠款 8,000元，94年10月
  代償中國信託欠款22,000元，94年10月代償友邦國際欠款70,0
  00元等，其消費性質屬於非一般通常生活之必要費用，其消費
  逾越可得支配之所得，然債務人卻以信用卡消費、現金卡借款
  方式使債務高達 178萬餘元，可見債務人對大量消費或連續性
  借款並無清償能力，非但未量入為出，節約消費，行樸實生活
  ，反大量舉債行奢侈性消費，超過其生活必需之支出，致債務
  益發增多而不能清償。足認債務人確實有浪費行為，核債務人
  消費態樣而言，顯有消債條例第134條第4款之事由（見本院卷
  第204頁）。
三經查：
(一)本件債務人前於97年8 月27日向本院聲請更生（見前揭第1337
  號卷第4 頁），經本院於98年2 月25日以97年度消債更字第13
  37號裁定自98年2 月27日下午4 時起開始更生程序（見前揭第
  1337號卷第117 頁），嗣經本院以99年度消債清字第34號裁定
  自99年3 月1 日下午4 時起開始清算程序，並同時終止清算程
  序（見前揭第34號卷第6 頁）。按法院裁定開始更生程序後，
  債務人免責前，法院裁定開始清算程序，其已進行之更生程序
  ，適於清算程序者，作為清算程序之一部；其更生聲請視為清
  算聲請，消費者債務清理條例第78條第1 項定有明文。依債務
  人提出之95年、96年度綜合所得稅各類所得資料清單 (見前揭
  第1337號卷第51、52頁），可知其於95、96年度全年所得為36
  1,296元、307,064元，平均月所得各為30,108元、25,589元（
  元以下四捨五入），而債務人於更生聲請狀內自承每月薪資為
  24,000元（見前揭第1337號卷第5 頁背面）。因此債務人聲請
  清算前2年間即95年9月至97年8月之可處分所得合計為619,500
  元【計算式：（30,108元×4 個月）＋（25,589元×12個月）
  ＋（24,000元×8月）＝619,500元】。又債務人與其配偶楊宗
  義育有未成年子女楊念憬（91年5 月4 日生）一人（見前揭第
  1337號卷第47頁），而該未成年子女之扶養費用，本應由債務
  人與其配偶楊宗義共同負擔，參酌行政院主計處95至97年度每
  人每月最低生活必要費用為9,210元、9,5 09元、9,829元，則
  債務人聲請清算前2 年之個人最低生活必要費用及未成年子女
  扶養費用為344,370元【計算式：（9,210元×4月）＋（9,509
  元×12月）＋（9,829元×8 月）＝ 229,580元，229,580元×
  1.5人＝344,370元】，本院並斟酌債務人及其未成年子女楊念
  憬之每月醫療費用各為2,000元、430元，及每月扶養母親費用
  為 5,000元，此有財產及收入狀況說明書、證明書、掛號收據
  等件在卷可憑（見前揭第1337號卷第50、81頁、第85至92頁）
  ，是其前聲請清算前2年之最低生活必要支出費用應為522,690
  元【計算式：344,370＋（2,430×24）＋（5,000×24）=522,
  690】，則債務人聲請清算前2年內之收入扣除必要支出後，尚
  餘96,810元（即619,500元－522,690元＝96,810元）。而本件
  普通債權人於債務人清算後，並未分配到任何款項。從而，本
  件普通債權人之分配總額，已低於債務人聲請清算前2 年間，
  可處分所得扣除自己所必要生活費用之數額，故本件已符合消
  費者債務清理條例第133條規定不免責之情形。
(二)另查，依債權人台新銀行、萬泰銀行、日盛銀行、第一銀行、
  澳盛銀行、中國信託銀行、大眾銀行、元大銀行、國泰世華銀
  行、遠東銀行所提出債務人信用卡及現金卡消費紀錄，可知債
  務人於93年7 月間持萬泰銀行、日盛銀行之現金卡預借現金共
  計90,100元（見本院卷第29、60頁），又於同年月10日持中國
  信託銀行信用卡在公元銀樓消費5,600元（見本院卷第143頁）
  ，二者合計95,700元；於93年8 月間持台新銀行現金卡預借現
  金共計90,000元（見本院卷第26頁），又於同年月20日持中國
  信託銀行信用卡在金寶信銀樓消費2,000元（見本院卷第144頁
  ），二者合計92,000元；於93年9 月間持台新銀行現金卡預借
  現金共計60,000元（見本院卷第26頁），又於同年月6 日持中
  國信託銀行信用卡在金寶信銀樓消費14,500元（見本院卷第14
  5 頁），二者合計74,500元；於93年12月間持台新銀行現金卡
  預借現金共計80,000元（見本院卷第26頁），又持澳盛銀行信
  用卡，分別於同年月29日在大喜百貨企業股份有限公司消費6,
  000元，於31日在民生眼鏡行消費6,000元（均見本院卷第180
  頁），二者合計92,000元；於94年3 月間持萬泰銀行、日盛銀
  行、台新銀行之現金卡預借現金共計65,106元（見本院卷第26
  、30、60頁）；於94年4 月間持第一銀行、日盛銀行、萬泰銀
  行、台新銀行之現金卡預借現金共計60,106元（見本院卷第26
  、30、33、60頁）；於94年5 月間持台新銀行、日盛銀行、萬
  泰銀行、第一銀行之現金卡預借現金共計54,106元（見本院卷
  第26、30、33、60頁），又持台新銀行信用卡，於同年月7 日
  在金寶信銀樓消費38,000元（見本院卷第25頁），二者合計92
  ,106元。債務人負擔上揭信用卡債務後，已無力全數清償，並
  進而開始支付以循環信用利率計算之利息，然而債務人竟無視
  其清償能力下降，卻仍超乎其還款能力地擴張信用借貸，分別
  向台新銀行、元大銀行、國泰世華銀行、大眾銀行辦理信用貸
  款（見本院卷第38之1 、63、188、206頁）。依債務人提出之
  財產及收入狀況說明書，可知債務人任職於愛維思股份有限公
  司，擔任門市服務人員，每月薪資所得約為30,108元至24,000
  元間，又債務人聲請清算前2 年每月最低生活必要支出費用為
  21,779元（計算式：522,690÷24＝21,779 ），但債務人上開
  預借現金及簽帳消費之金額，不但與其每月收入不相當，且非
  日常生活必要支出，亦顯然逾越其每月家庭生活必要支出，足
  認其上開支出已明顯逾越一般人日常生活必要之支出金額，而
  有奢靡消費之情事，是債權人認債務人有高度道德風險之虞，
  並非無據。況債務人現年48歲，現每月收入為24,000元左右，
  竟累積債務高達1,931,381元（見前揭第1337號卷第4頁），衡
  諸經驗法則，亦堪認有恣意消費、奢侈浪費之情事。再者，債
  務人於收受本院前開通知陳述意見函後，於99年7 月20日具狀
  陳稱其患有心臟疾病，須不斷追縱治療，且為扶養幼子，債務
  人遂向銀行以現金卡、信用卡等方式借款，債務人因多次進出
  醫院，時常無法工作，才會造成負債。債務人配偶於99年6 月
  發現右膝骨腫瘤，需進行切除及植骨手術，無法繼續上班。債
  務人父親於日前再度中風入院，債務人面臨的經濟壓力可想而
  知，聲請債務清理，並非要將債務轉嫁債權人負擔，而是希望
  能清理債務，重獲生活的希望等語，並提出診斷書影本1 紙、
  住院同意書及許可書影本各1紙為證（見本院卷第198頁）。惟
  查，據債務人所述，其父親及配偶因病入院乃99年間所生之事
  ，然債務人在聲請清算前2 年即多次大額預借現金，已如前述
  ，債務人對其連續性借款等並無清償能力，猶未撙節開支，反
  而無節制地借用現金致使背負龐大債務乙情，並未釋明其預借
  現金之支出用途及流向。衡諸前揭立法目的，債務人於聲請清
  算前之相當期間內，利用信用金融之機會，恣意為非屬通常生
  活所需之鉅額消費或作奢侈性、浪費性之消費，而不在意日後
  履行返還之能力，自與消費者債務清理條例設置免責制度之立
  法本旨有違。另依衡平法理，債務人正值青壯，有工作能力，
  若然予以免責，對各債權人亦非屬公平。從而，堪認聲請人確
  有「因浪費、賭博或其他投機行為，致財產顯然減少或負擔過
  重之債務，而生開始清算之原因」情事存在。
四綜上所述，本件債務人分別有消費者債務清理條例第133 條、
  第134 條第4 款所規定之不應免責之情形存在，爰裁定如主文
  。
中    華    民    國    99    年    8     月    25    日
                  民事第三庭  法  官  徐玉玲
上為正本係照原本作成。
如不服本裁定，應於裁定送達後10日內，以書狀向本院提出抗告
，並繳納抗告費新臺幣1千元。
中    華    民    國    99    年    8     月    26    日
                              書記官  陳宥伶

司法院資訊處製作；財團法人民間司法改革基金會備份。
